臺灣新竹地方法院民事裁定　　　　　　　99年度家抗字第22號
抗　告　人　古煥松
相　對　人　古桂妹　　已歿）.
上列當事人間聲請指定遺產管理人事件，抗告人對於民國99年8
月25日本院家事法庭99年度司財管字第22號所為裁定，提起抗告
，本院裁定如下：
    主  文
抗告駁回。
抗告程序費用由抗告人負擔。
    理  由
一、按非訟事件抗告，除非訟事件法另有規定外，準用民事訴訟
    法關於抗告之規定；又抗告，除本編別有規定外，準用第三
    編第一章之規定，非訟事件法第46條、民事訴訟法第495 條
    之1 第1 項分別定有明文。
二、本件抗告人即聲請人於原審聲請意旨略以：被繼承人古桂妹
    於民國84年3 月21日死亡，無配偶，第一至第四順序各繼承
    人亦均死亡，已符合民法第1177條繼承人有無不明之狀態。
    被繼承人古桂妹係古姓先祖三十世祖日輝公來台後第五代即
    古氏第三十五代之子孫，其於臨終前囑其族親宗長古廷火（
    已歿）以其遺產為其辦理後事，如尚有剩餘，則將悉數贈與
    祖先古日輝派下子孫，供將來籌畫設置祠堂供奉祖先牌位之
    用，並曾出具同意書及將土地所有權狀一併交與古廷火保管
    。而被繼承人嗣因聽信命理人士所言，自認壽命尚有20年，
    又將該遺贈之同意書取回，暫時撕毀，未料不數日被繼承人
    即死亡，惟被繼承人遺贈之意思表示應已足確認。因被繼承
    人尚有土地徵收補償款尚未領取，爰依民法第1178條第2項
    規定，請求指定古壬貴會計師為其遺產管理人等語。
三、原審法院駁回抗告人之聲請，係以：依抗告人主張觀之，被
    繼承人生前雖曾立有遺囑，縱認該遺囑於訂立當時合於民法
    繼承編第三章遺囑之相關規定，亦因其嗣後將該遺贈之同意
    書予以撕毀而依民法第1222條視為撤回，故應認被繼承人古
    桂妹已撤回遺囑，就被繼承人古桂妹之遺產，已無受遺贈人
    ；又縱認本件遺贈能成立，其所遺贈之對象應係「新竹縣日
    輝公派下古姓宗親會」始為被繼承人之受遺贈人，對於其遺
    產具利害關係，而抗告人與被繼承人僅係同宗之子孫，並非
    「新竹縣日輝公派下古姓宗親會」之法定代理人，是其個人
    與被繼承人之遺產尚無利害關係可言，則抗告人既非利害關
    係人，無權為本件聲請，故抗告人之聲請即屬無據，因而駁
    回抗告人之聲請等情為由。
四、抗告意旨略以：
（一）按法院選任遺產管理人的要件，僅須繼承開始時，繼承人
      之有無不明，而無親屬會議或親屬會議未於一個月內選定
      遺產管理人時，利害關係人即得聲請法院選任遺產管理人
      （民法第1178條第2 項參照）。且依民法第1179條第1 項
      規定遺產管理人之職務為：「一、編製遺產清冊。二、為
      保存遺產分要之處置。三、聲請法院依公示催告程序，限
      定一年以上之期間，公告被繼承人之債權人及受遺贈人，
      命其於該期間內報明債權及為願受遺贈與否之聲明，被繼
      承人之債權人及受遺贈人為管理人所已知者，應分別通知
      之。四、清償債權或交付遺贈物。五、有繼承人承認繼承
      或遺產歸屬國庫時，為遺產之移交。」是茍為無人承認之
      繼承，於繼承人未經過搜索程序確定及遺產未經清算程序
      確定其內容範圍之前，尚無法具體實現分配遺產與繼承人
      或遺贈人。是應先由遺產管理人踐行搜索繼承人及清算程
      序，而後為遺囑之執行，遺囑執行完了時，再由遺產管理
      人對於未於公告期間為報明或聲明之債權人或受遺贈人償
      還債務或交付遺贈物，為最後之清算程序。是遺產管理人
      之指定，原有維護公益及被繼承人債權人之利益的意旨。
（二）又所謂釋明，係指當事人提出證據，使法院就其主張之事
      實，得生薄弱之心證，信其大概如此之行為，最高法院96
      年度台抗字第849 號裁判意旨可供參照。是當事人所提出
      的事證只要使法院就某事實之存否，得到「大致為正當」
      之心證為已足。依民法第1178條第2 項規定，利害關係人
      請求法院選任遺產管理人，只須就：１、繼承開始時，繼
      承人之有無不明，無親屬會議，或親屬會議未於一個月內
      選定具有利害關係人；２、有選定遺產管理人之利害關係
      為釋明即已足，並無須對於被繼承人的遺產享有債權提出
      確實之證明。本件抗告人聲請選任遺產管理人，已就當時
      未能選任遺產管理人之事由，並可能因遺贈取得遺產的原
      因，請由當時的親族長輩就其聽聞作成公證書以為釋明。
      而本件原裁定未經選任遺產管理人為公示催告程序，逕以
      抗告人到庭的陳述為證詞，認定古桂妹之遺產為無人繼承
      ，嗣於理由中復以古桂妹將同意書撕毀，即認屬撤回遺囑
      的行為，而未准許聲請。惟本件是否確無人繼承，原係選
      任遺產管理人後，遺產管理人踐行公示催告程序搜索的職
      務內容，且未來是否可因遺贈而取得遺產，自應由遺產管
      理人本於職權認定，甚至以提起訴訟方式由法院在實體上
      認定解決。原審裁定卻另就遺囑是否發生效力為實體的認
      定，而駁回聲請人之請求，實逾越民法上開規定賦予法院
      「指定」遺產管理人之權限。
（三）原裁定另以抗告人非利害關係人，而駁回請求，惟「利害
      關係人」一詞法律並未明確定義，一般係以對於遺產有債
      權債務關係者，均得為利害關係人，但與訴訟法上之當事
      人適格不得混為一談。參照聲請的意旨，古桂妹係於臨終
      前囑其族親宗長古廷火以其遺產為其辦理後事，如尚有剩
      餘，則將悉數贈與祖先古日輝派下子孫，供將來籌畫設置
      祠堂供奉祖先牌位之用。是遺贈的對象為古日輝派下子孫
      ，則依新修正民法第828 條第2 項準用民法第821 條之意
      旨，日輝公派下子孫個人應均得為利害關係人，抗告人依
      卷附之宗譜，正係古日輝派下子孫，遺贈是否成立，當然
      與抗告人是否可能受贈，並進而與其他受贈人共同設置祠
      堂有利害相關。原裁定竟逾越聲請時的意旨，逕解釋受遺
      贈的相對人應為「新竹縣日輝公派下古姓宗親會」（本件
      聲請後，為糾合親族續為未來宗堂建設而持續努力，始於
      98年8 月28日成立該宗親會，抗告人並當選為理事長，然
      自始具備之「利害關係」並不能因事後所生的事實而喪失
      ），而否認抗告人為利害關係人，然實際上宗親會只是以
      服務日輝公派下子孫為宗旨的社團，與日輝公派下子孫全
      體不能等同看待，原審裁定以詞害義，於法自屬不合。況
      聲請人即為上開古姓宗親會的理事長，就算是以個人名義
      聲請，亦與其以宗親會具有利害關係而代表宗親會為聲請
      ，實際並無二致（因均具有利害關係）。原審裁定以當事
      人適格的觀念任意撿選當事人而駁回聲請人之亦有未妥。
五、本院之判斷：
（一）按繼承開始時，繼承人有無不明，而無親屬會議或親屬會
      議未於一個月內選定遺產管理人者，利害關係人或檢察官
      得聲請法院選任遺產管理人，並由法院依公示催告程序，
      定六個月以上之期限，公告繼承人，命其於期限內承認繼
      承，民法第1177條、第1178條第1 項、第2 項規定甚明。
      而此所謂利害關係人係指法律上的利害關係人，如繼承人
      、債權人、國庫或其他因被繼承人死亡而有身分上或財產
      上利害關係之人，需有此等利害關係之人，方得為聲請指
      定遺產管理人適格之主體。次按遺囑人故意破毀或塗銷遺
      囑，或在遺囑上記明廢棄之意思者，其遺囑視為撤回，民
      法第1222條定有明文。而破毀，謂有形的毀壞遺囑之一切
      行為，包括焚燬、撕碎、截斷或切去一部份之行為。
（二）經查：
1、被繼承人古桂妹業已死亡，並無配偶，而第一順位至第四順
   位之繼承人均已先於被繼承人古桂妹死亡等情，業據抗告人
   提出戶籍謄本影本1 份為證，並經抗告人古煥松於原審陳稱
   「古桂妹沒有任何兄弟姊妹在世。古煥樓先於古桂妹過世。
   古桂妹有一個姐姐一個妹妹都比她早過世。」等語在卷，堪
   信為真實。
2、抗告人主張被繼承人臨終前，囑其宗族親長古廷火將其遺產
   扣除喪葬支出費用後，如有剩餘，悉數贈與祖先古日輝派下
   子孫，並曾將所有權狀出具同意書交由古廷火保管。嗣被繼
   承人因聽信命理人士所言認其尚有20年壽命，便將同意書取
   回撕毀，未料不數日即死亡，而抗告人為被繼承人同祖先日
   輝公派下第五代古氏第三十五代之子孫，應屬被繼承人承諾
   遺贈之相對人之一，故抗告人為利害關係人云云。則依抗告
   人主張觀之，被繼承人生前立有遺囑，縱認該遺囑於訂立當
   時合於民法繼承編第三章遺囑之相關規定，亦因其嗣後將該
   遺贈之同意書予以撕毀而依民法第1222條視為撤回，故應認
   被繼承人古桂妹已撤回遺囑，就被繼承人古桂妹之遺產，已
   無受遺贈人，則先前該遺囑所示之受遺贈人即因該遺囑撤回
   而失其受遺贈人之地位，則就被繼承人古桂妹之遺產自喪失
   其「利害關係人」之地位。本件抗告人既以「可能因遺贈取
   得遺產之原因」而主張其有「利害關係人」，本院當應審酌
   其是否因遺贈而取得利害關係人之地位，以判斷抗告人是否
   為民法第1178條第2 項之利害關係人，抗告人指摘原審不得
   審酌該遺囑是否發生效力，容有未洽。又依抗告人之主張，
   被繼承人古桂妹遺贈之對象應係「新竹縣日輝公派下古姓宗
   親會」，「新竹縣日輝公派下古姓宗親會」始為被繼承人之
   受遺贈人，對於其遺產具利害關係，固然「新竹縣日輝公派
   下古姓宗親會」已於99年8 月28日立案，抗告人並擔任理事
   長一職，有新竹縣政府99年9 月13日府社行字第099014923
   號函、新竹縣政府人民團體立案證明書及新竹縣日輝公派下
   古姓宗親會章程、新竹縣人民團體理監事暨會務人員一覽表
   附卷可稽，然抗告人在新竹縣日輝公派下古姓宗親會成立前
   以個人名義為聲請，因抗告人與被繼承人僅係同宗之子孫，
   於本件聲請時並無「新竹縣日輝公派下古姓宗親會」之法定
   代理人身分，是其個人與被繼承人古桂妹之遺產間充其量僅
   具有反射利益之關係，尚無利害關係可言；且抗告人以遺贈
   之對象為古日輝公派下子孫，遂爰引民法第828 條第2 項準
   用民法第821 條「各共有人對於第三人，得就共有物之全部
   為本於所有權之請求。但回復共有物之請求，僅得為共有人
   全體之利益為之。」之規定，主張其得以個人名義為之，惟
   本件係對於被繼承人古桂妹之遺產指定遺產管理人，非對於
   古日輝公之共有物有所請求，是其以個人名義為之，於法亦
   有未合。再抗告人於本件聲請時「新竹縣日輝公派下古姓宗
   親會」既尚未成立，自無從認聲請人於本件聲請時係代表「
   新竹縣日輝公派下古姓宗親會」。抗告補充理由意旨認因其
   事後已取得「新竹縣日輝公派下古姓宗親會」理事長身分，
   其以個人名義聲請亦與代表「新竹縣日輝公派下古姓宗親會
   」聲請等同視之亦屬無據。
3、綜上所述，原審以抗告人並非利害關係人駁回，經核並無不
   合。抗告意旨猶執前詞，聲明廢棄原裁定，非有理由。
六、據上論結，本件抗告為無理由，爰依非訟事件法第21條第2
    項、第46條，民事訴訟法第495 條之1 第1 項、第449 條第
    1 項、第95條、第78條，裁定如主文。
中    華    民    國  100     年    3     月    30    日
              家事法庭審判長法  官            許翠玲
                            法  官            林昌義
                            法  官            黃惠玲
以上為正本係照原本作成。
抗告人如不服本裁定，僅得於收受本裁定正本送達後10日內以適
用法規顯有錯誤為理由，向本院提出再抗告狀（須附繕本一份及
繳納再抗告裁判費新台幣1000元），並經本院許可後始可再抗告
於高等法院。
中    華    民    國  100     年    3     月    30    日
                            書記官            王思穎